臺北高等行政法院判決
　　　　　　　　　　　　　　　　　　 93年度訴字第03018號
　　　　　　　　　　　　　　　.
原　　　告　太平洋證券股份有限公司
代　表　人　甲○○（董事長）
訴訟代理人　郭心潔（會計師）
　　　　　　林瑞彬律師
被　　　告　財政部臺北市國稅局
代　表　人　張盛和（局長）
訴訟代理人　乙○○
上列當事人間因營利事業所得稅事件，原告不服財政部中華民國
93年7月16日台財訴字第0930025110號訴願決定（案號：第00000
000號），提起行政訴訟。本院判決如下：
　　主  文
原告之訴駁回。
訴訟費用由原告負擔。
　　事  實
一、事實概要：原告民國（下同）87年度營利事業所得稅結算申
    報，原列報證券交易所得新台幣（下同）282,733,266元，
    被告初查以原告經紀部門及承銷部門申報交際費（含經紀商
    及承銷商分攤管理部門交際費827,970元及89,576元、不含
    憑證未符規定剔除43,739,792元）計19,966,539元，限額為
    7,470,742元，超限12,495,797元，轉列證券交易所得項下
    減除。另以原告列報尚未抵繳之扣繳稅款34,254,935元，其
    中20,369,564元為債券前手利息扣繳稅款，非屬原告所有，
    乃否准抵繳應納稅額，核定原告87年度尚未抵繳之扣繳稅款
    為13,885,371元。原告就尚未抵繳之扣繳稅款及證券交易所
    得分攤交際費2項不服，申請復查，經被告以93年3月31日財
    北國稅法字第0930202046號復查決定，追認尚未抵繳之扣繳
    稅款12,221,738元、相對核減營業成本12,221,738元、調增
    證券交易所得12,221,738元，變更核定尚未抵繳之扣繳稅額
    為26,107,109元，全年所得額566,058,938元，證券交易所
    得額為261,856,739元，課稅所得仍為230,002,662元，其餘
    復查駁回，原告仍表不服，遂就證券交易所得分攤交際費部
    分，提起訴願，遭決定駁回，遂向本院提起行政訴訟。
二、兩造聲明：
　(一)原告聲明：訴願決定及原處分關於證券交易所得分攤交際費
    部分均撤銷。
　(二)被告聲明：駁回原告之訴。
三、兩造之爭點：
  原告主張其申報交際費已依財政部85年函釋，按直接歸屬方式
  認列於應稅或免稅所得，無法明確歸屬者亦以合理方式分攤至
  應稅及免稅所得，符合所得稅法規定，被告違反於財政部見解
  ，設立各部門之交際費限額，顯違租稅法律主義等原則，是否
  可採？
　(一)原告主張：
　　1.原告於申報交際費時已將直接可歸屬於自營部門及以合理
      方式分攤至自營部門負擔之交際費，調整至證券交易所得
      項下，調整後申報之交際費金額並未逾所得稅法第37條各
      款合計後所規定之限額，因此被告核定原告應分攤交際費
      12,495,797元至證券交易所得項下顯有違誤，析述如下：
      (1)原告符合財政部85年8月9日台財稅第851914404號函釋
        （下稱財政部85年函釋）之規定：「財政部依本法或稅
        法所發布之解釋函令．．．有利於納稅義務人者，對於
        尚未核課確定之案件適用之。」稅捐稽徵法第1條之1定
        有明文。爰財政部83年2月8日台財稅第831582472號函
        （下稱財政部83年函）規定，以買賣有價證券為專業之
        營利事業其營業費用及借款利息，除可合理明確歸屬者
        得個別歸屬認列外，餘應依收入比例分攤至有價證券出
        售收入項下。然而並非所有費用之發生均與收入之多寡
        呈正比之關係，為求能更合理計算有價證券買賣應負擔
        之費用，財政部特別針對綜合證券商暨票券金融公司發
        布85年函釋之規定，對於可明確歸屬於應稅或免稅所得
        之費用得依個別歸屬認列，而對於無法明確歸屬之費用
        ，得依費用之性質以合理之分攤基礎分攤至應稅及免稅
        所得，此函釋係基於所得稅法第4條之1之規定而由財政
        部所作出之解釋，自應適用於綜合證券商尚未確定之案
        件。查原告係屬證券交易法第15條規定之綜合證券商，
        且已依財政部85年函釋之規定處理，然被告卻以一未見
        諸法令規定之依業務別計算限額方式核定原告之交際費
        ，無視財政部針對綜合證券商所發布之85年函釋，且被
        告核定之結果無異使交際費之分攤回到財政部83年函釋
        按收入比例分攤之概念，已失去財政部85年函釋之精神
        ，並顯有適用所得稅法第4條之1及稅捐稽徵法第1條之1
        不當之情形。
      (2)被告之核定顯有不當解釋法規並違反租稅法律主義：被
        告核定原告申報營利事業所得稅時，應分別設算應稅及
        免稅部門之交際費限額，並將超過應稅部門可列支限額
        部分之交際費移由免稅部門核認。惟依據所得稅法第37
        條之明文，並未指出交際費限額須按應稅或免稅業務個
        別計算限額並分別比較。揆諸所得稅相關法令，亦無任
        何明文規定交際費限額計算須以應稅業務及免稅業務分
        別計算，且按稅捐稽徵機關在稅捐稽徵實務上，對所得
        稅法第37條第1項規範意旨之解釋為，依所得稅法第37
        條第1項第1款至第4款之規定，各自計算出每一個營利
        事業在每一業務範圍內之最高限額的交際費金額，再將
        4項金額相加，以其總額為該營利事業當年度交際費之
        最高限額，並於營利事業實際申報之交際費在不大於最
        高限額之情形下，一律核實認列，不再區分每一款或每
        一目限額，此一作業慣例不僅為稅務實務所普遍認知，
        同時亦表現在主管機關印製、供營利事業申報稅捐時所
        使用之「所得稅法規定有列支限額之項目標準計算表」
        空白表格上，該空白表格係財政部每年針對當年所得稅
        法修正及各單位提出之疑問處均會詳實逐項檢討之結果
        ，納稅義務人無自行印製表格表達其對所得稅法認知之
        權利；稅捐稽徵機關對所得稅法第37條之法律解釋，已
        由前揭「所得稅法規定有列支限額之項目標準計算表」
        明示，而應具有足使人民產生信賴基礎之法律效力。換
        言之，如在未修正前揭計算表前而認被告之核定為合理
        ，等於執法者係要求原告等證券公司要將各業務範圍之
        交際費限額分開計列，個別計算限額，而對其他營利事
        業如其交際費費用於交易時皆取具合法憑證且不大於總
        限額之狀況下，其列報之交際費稅捐稽徵機關皆會核實
        認列，即在不考慮證券交易損失是否可抵減之情形下，
        被告於本件之核定方式，將造成同樣之交際費得否認列
        之結果不相同，顯違平等原則。
　(二)被告主張：
    1.本件原告87年度營利事業所得稅結算申報，原列報證券交
      易所得282,733,266元，被告初查以原告經紀部門及承銷
      部門申報交際費（含經紀商及承銷商分攤管理部門交際費
      827,970元及89,576元、不含憑證未符規定剔除43,739,
      792元）計19,966,539元，限額為7,470,742元，超限1,
      495,797元，轉列證券交易所得項下減除。原告不服，申
      經被告復查決定略以，經查原告為經營證券業務之綜合證
      券商，其經紀、承銷、自營等各部門之組織架構及業務明
      確，各該部門因經營部門業務所發生之相關費用，自應個
      別歸屬於各該部門收支損益項下之營業費用認列，僅管理
      部分之損費因無法明確歸屬，始可按其費用性質，分別依
      部門薪資、員工人數或辦公室使用面積等作為合理之分攤
      基礎。又所得稅法第37條規定交際費之列支係以與業務直
      接有關為限，綜合證券商其經銷、承銷、自營等各部門經
      營業務所支付之交際費用，自應依交易對象歸屬於各業務
      部門項下之營業費用（屬可明確歸屬之費用，應個別歸屬
      認列），並分別依所得稅法第37條規定標準限額列報；再
      查營利事業出售有價證券之交易所得納入免稅範圍，雖有
      其特殊意義，惟宜正確計算「免稅所得」之範圍，如免稅
      項目之相關成本費用歸由應稅項目吸收，營利事業將雙重
      獲益，不僅有失立法原意，並造成侵蝕稅源及課稅不公平
      之不合理現象；況且所得稅法第37條既明定業務上直接支
      付之交際費，依其經營之目的分別訂有計算交際費之限額
      ，自應分別依所訂標準計算限額予以認定。原告倘若僅經
      營證券經紀業務，其交際費認定數仍應依上述標準計算，
      超限部分不予認定，始符稅法之規定，是系爭交際費按應
      稅及免稅計算認定，與單純經營應稅業務之計算限額，並
      無二致；且被告將應稅及免稅部門分別核算交際費限額後
      ，再將超過應稅部門可列支之交際費限額部分，移由免稅
      部門核認，此係採對原告最有利之計算方式，讓原告享受
      全部交際費限額。故原核定與首揭財政部函釋規定，尚無
      違誤為由，駁回復查之申請。
    2.原告訴願時仍執前詞爭執，經財政部訴願決定以，原告為
      經營證券業務之綜合證券商，因綜合證券商與一般投資公
      司之經營方式不同，其經紀（經紀部門受託買賣及辦理融
      券業務收取手續費收入）、承銷（承銷部門承銷證券取得
      承銷業務收入，如證券之報酬、代銷證券手續費收入、承
      銷作業處理費收入、承銷輔導費收入及其他收入）、自營
      （自營部門出售營業證券所獲得之利益）等各部門之組織
      架構及業務明確，各該部門因經營部門業務所發生之相關
      費用，自應個別歸屬於各該部門收支損益向下之營業費用
      認列，僅管理部門（無營業收入）之損失費用因無法明確
      歸屬，始可按其費用性質，分別依部門薪資、員工人數或
      辦公室使用面積等作為合理之分攤基礎。但行為時所得稅
      法第37條規定交際費之列支係以與業務直接有關為限，綜
      合證券商之經紀、承銷、自營等各部門經營業務所支付之
      交際費用，自應依交易對象歸屬於各業務部門項下之營業
      費用（屬可明確歸屬之費用，應個別歸屬認列），並分別
      依所得稅法第37條規定標準限額列報，超限部分剔除，對
      原告不利。被告為正確計算其免稅所得，依所得稅法第37
      條及財政部83年函釋，分別核算其非屬出售有價證券應稅
      業務部分交際費可列之之限額，及出售有價證券免稅業務
      部分交際費可列之之限額，再將超過應稅業務部門可列之
      交際費限額部分，移由免稅業務部門核認，自有價證券出
      售收入項下減除，已採對原告最有利之計算方式，享受全
      部交際費限額，原告所訴，核屬其對法律見解之歧異，委
      無足採，駁回其訴願。茲原告仍執前詞爭議，實難認為有
      理由。
　　理  由
一、按「營利事業所得之計算，以其本年度收入總額減除各項成
    本費用、損失及稅捐後之純益額為所得額。」、「自79年1
    月1日起，證券交易所得停止課徵所得稅．．．」及「業務
    上直接支付之交際應酬費用，其經取得確實單據者，得分別
    依左列之限度，列為費用或損失：一、以進貨為目的，．．
    ．二、以銷貨為目的，．．．三、以運輸貨物為目的，．．
    ．四、以供給勞務或信用為業者，．．．」分別為所得稅法
    第24條第1項、第4條之1及第37條所明定。次按「．．．二
    、以買賣有價證券為專業之營利事業，因業務需要支付之交
    際費，其全年支付總額，以不超過左列標準為限：（一）買
    賣有價證券，依所得稅法第37條第1項第1款及第2款規定辦
    理。（二）因有價證券所取得之股息、紅利及利息（包括短
    期票券之利息收入）等投資收益，准併入營業收入總額，依
    所得稅法第37條第1項第4款規定辦理，但投資收益百分之80
    免計入所得額部分，因實質免稅，則不應併計。」及「．．
    ．其屬兼含經營證券交易法第15條規定三種證券業務之綜合
    證券商部分之分攤原則補充核釋如下：１營業費用部分：其
    可明確歸屬者，得依個別歸屬認列；無法明確歸屬者，得依
    費用性質，分別選擇依部門薪資、員工人數或辦公室使用面
    積等作為合理歸屬之分攤基礎，計算有價證券出售部分應分
    攤之費用，不得在課稅所得項下減除。惟其分攤方式經選定
    後，前後期應一致，不得變更。．．．」復分別為財政部83
    年及85年函釋在案。上開函釋，係財政部基於職權所為釋示
    ，經核均未逾法律規定，自可適用。
二、本件原告87年度營利事業所得稅結算申報，原列報證券交易
    所得282,733,266元，被告初查以原告經紀部門及承銷部門
    申報交際費（含經紀商及承銷商分攤管理部門交際費827,
    970元及89,576元、不含憑證未符規定剔除43,739,792元）
    計19,966,539元，限額為7,470,742元，超限12,495,797元
    ，轉列證券交易所得項下減除。另以原告列報尚未抵繳之扣
    繳稅款34,254,935元，其中20,369,564元為債券前手利息扣
    繳稅款，非屬原告所有，乃否准抵繳應納稅額，核定原告
    87年度尚未抵繳之扣繳稅款為13,885,371元。原告就尚未抵
    繳之扣繳稅款及證券交易所得分攤交際費2項不服，申請復
    查，經復查決定以：追認尚未抵繳之扣繳稅款12,221,738元
    、相對核減營業成本12,221,738元、調增證券交易所得12,
    221, 738元，變更核定尚未抵繳之扣繳稅額為26,107,109元
    ，全年所得額566,058,938元，證券交易所得額為261,856,
    739元，課稅所得仍為230,002,662元，其餘復查駁回，原告
    仍表不服，遂就證券交易所得分攤交際費部分，提起訴願，
    遭決定駁回，復起訴主張其申報交際費已依財政部85年函釋
    ，按直接歸屬方式認列於應稅或免稅所得，無法明確歸屬者
    亦以合理方式分攤至應稅及免稅所得，符合所得稅法規定，
    被告違反於財政部見解，設立各部門之交際費限額，顯違租
    稅法律主義等原則，詳如其起訴狀事實欄所載理由等語。
三、查原告係綜合證券商，87年度營利事業所得稅結算，委任王
    金山會計師辦理查核簽證申報，其中列報證券交易所得282,
    733,266元，係會簽異常案件，經被告審查，以原告經紀部
    門及承銷部門申報交際費 (含經紀商及承銷商分攤管理部門
    交際費827,970元及89,576元，不含憑證未符規定剔除43,73
    9,792元)計19,966,539元，限額為7,470,742元，超限12,49
    5,797元，轉列證券交易所得項下減除，因綜合證券商與一
    般投資公司之經營方式不同，其經紀 (經紀部門受託買賣及
    辦理融券業務收取手續費收入)、承銷 (承銷部門承銷證券
    取得承銷業務收入)、自營 (自營部門出售營業證券所獲得
    之利益)等各部門之組織架構及業務明確，各該部門因經營
    部門業務所發生之相關費用，自應個別歸屬於各該部門收支
    損益項下之營業費用認列，僅管理部門 (無營業收入)之損
    失費用因無法明確歸屬，始可按其費用性質，分別依部門薪
    資、員工人數、或辦公室使用面積等作為合理分攤基礎，又
    所得稅法第37條交際費之列支係以與業務直接有關為限，綜
    合證券商之經紀、承銷、自營等各部門經營業務所支付之交
    際費用，自應依交易對象歸屬於各業務部門項下之營業費用
    ，可明確歸屬之費用，應個別歸屬認列，並依上開法條規定
    標準限額列報，超限部分剔除，始符稅法之規定，再查營利
    事業出售有價證券之交易所得納入免稅範圍，雖有其特殊意
    義，惟宜正確計算「免稅所得」範圍，如免稅項目之相關成
    本費用歸由應稅項目吸收，營利事業將雙重獲益，不僅有失
    立法原意，並造成侵蝕稅源及課稅不公平之不合理現象，本
    件被告為正確計算原告免稅所得額，依所得稅法第37條規定
    及財政部83年函釋，分別核算其非屬出售有價證券應稅業務
    部分交際費可列支之限額，及出售有價證券免稅業務部分交
    際費可列支之限額，再將超過應稅業務部門可列支之交際費
    限額部分，移由免稅業務部分核認，自有價證券出售收入項
    下減除，此係採對原告最有利之計算方式，讓原告享有全部
    交際費限額，揆諸首揭規定及說明，自無不合。原告主張被
    告之核算方式，違反租稅法律主義等原則云云，核屬其主觀
    對法令之誤解，洵不足採。
四、綜上說明，本件被告就原告87年度營利事業所得稅關於證券
    交易所得分攤交際費之核定處分，並無違誤，訴願決定，予
    以維持，亦無不合，原告起訴意旨，非有理由，應予駁回。
五、據上論結，本件原告之訴為無理由，依行政訴訟法第98條第
    3項前段，判決如主文。
中　　華　　民　　國　　94　　年　 　7　　月　 13  　 日
            第 三 庭 審 判 長　 法    官  王立杰
                              　法    官  胡方新
                              　法    官  黃本仁
上為正本係照原本作成。
如不服本判決，應於送達後20日內，向本院提出上訴狀並表明上
訴理由，如於本判決宣示後送達前提起上訴者，應於判決送達後
20日內補提上訴理由書（須按他造人數附繕本）。
中　　華　　民　　國　　94　　年　 　7　　月　 13  　 日
            　　  　　　　  　　書 記 官  姚國華
